【裁判字號】    88,重上更(四),134
【裁判日期】    890216
【裁判案由】    貪污治罪條例等
【裁判全文】
臺灣高等法院刑事判決                      八十八年度重上更(四)字第一三四號
    上  訴  人
    即  被  告  甲○○
    選任辯護人  王東山
                李美寬
                王瀅雅
右上訴人因貪污治罪條例等案件，不服台灣台北地方法院八十二年度訴字第二二五八
號，中華民國八十三年二月三日第一審判決（起訴案號：台灣台北地方法院檢察署八
十二年度偵字第六二０九、一五九００號）提起上訴，判決後，經最高法院第四次發
回更審，本院判決如左：
    主  文
原判決關於甲○○部分撤銷。
甲○○連續依據法令從事公務之人員對於主管之事務直接圖利，處有期徒刑貳年陸月
，禠奪公權貳年。
    事  實
一、甲○○原係財政部台北關稅局進口組業務一課業務一股（即分估股）股長，係依
    據法令從事公務之人員，負責桃園中正國際機場海關進口稅則第一章至三十八章
    進口貨品之分類估價、驗證（查驗證件是否齊全、徵稅、放行）等業務之複核工
    作並綜理該股業務。甲○○前因受報關業者之邀宴後，而起對主管事務直接圖利
    之概括犯意，自民國七十九年五月間起，至八十年四月止，明知：１、報關業者
    白錦誠為進口化粧品業者雅得、聖登、達琳、達鵬、傑洛、蔻林、愛菲爾、時富
    ；２、報關業者陳聰明（為大來國際股份有限公司派中正機場以關係企業允通通
    運有限公司為名義代理報關業務人員）為進口化粧品業者琴妮、詠婕、宜好、世
    昌、偉屏、金鉅、豐屋、得芬；３、報關業者石燦輝為以上十六家公司報關估驗
    化粧品所附之行政院衛生署許可函部分出於變造、進口發票有變（偽）造、低報
    價格之情況，利用受其監督之分估員李慶雄、張啟煜、鄭文平、呂芳茂、鍾福榮
    （以上五人均已判決無罪確定）不知情下初審通過，於由甲○○知情其事複核時
    故意不核實查驗而予以通過放行，直接圖利該等報關業者得以順利快速通關，而
    據以向前述十六家進口化粧品業者每件至少多收新台幣（下同）一千元之快速通
    關費。甲○○於前開期間，以上開方式圖利白錦誠、陳聰明、石燦輝及進口化粧
    品業者快速通關共二百八十七件（以上詳如附件一），合計圖利金額二十八萬七
    千元以上。
二、案經法務部調查局台北市調查處移送台灣台北地方法院檢察署檢察官偵查起訴。
    理  由
一、訊據上訴人即被告甲○○矢口否認有前開犯行，辯稱：伊從未接受業者邀宴，而
    所負責係一般程序複核，並不知上開許可函、進口發票有變（偽）造及低報價格
    之情事，故無收受賄賂或圖利等語。又辯稱報關業者陳聰明、白錦誠二人於調查
    處所供係因為關員刁難，故意誇張編造事實，調查人員又有意誤導所致；而分估
    員李慶雄等人因許可文件影本難以肉眼辨識而未發覺有偽變造情形，並均獲判無
    罪確定，被告亦未向分估員等關說，乃原審判決竟以上開陳聰明、白錦誠在調查
    局不實之供詞，作為認定被告有罪之證據。
二、但查：
１、報關業者白錦誠雖事後於偵審中一再陳稱因關員刁難故意誇大其詞，為使調查局
    注意而編造故事云云。但查白錦誠於台北市調查處調查中前即證稱：「上述報單
    皆在檢附變造之衛生署許可函或無函情形下，受上述甲○○等關員包庇得以放行
    提領化粧品通關後我依照規矩交付酬勞予五十八筆，每筆新台幣三千五百元共計
    二十萬三千元，．．交付酬勞與鄭文平一筆計三千元，交付酬勞與李慶雄二十二
    筆共計，．．」；又稱：「當鍾福榮發現上述變（偽）造之衛生署許可函不能通
    關時，．．我就委託股長甲○○出面向鍾員說項，經甲○○出面向鍾員說明後不
    久鍾員就會核章放行，惟事後我按規矩交付酬勞（每筆三千元）予鍾員時他拒絕
    收取，．．」等語（見台灣台北地方法院檢察署八十一年度偵字第五一三四號偵
    查卷第四頁反面、第五頁），並有白錦誠書立之自白書一份在卷可稽。查白錦誠
    豈會僅因關員刁難而故意檢舉被告甲○○，況被告甲○○係在第二線複核之人，
    並非第一分估員李慶雄等人位置，又如何刁難白錦誠等報關業者，而使白錦誠懷
    恨而故意誣指，況上開許可函、統一發票，確亦有偽變造之情形，為被告所不否
    認，如僅因關員刁難，無行賄情事，亦必構成偽造文書等罪責，豈會故意誣指複
    核職務之被告甲○○。是以白錦誠事後翻異前供，顯係有意為被告脫罪之詞，而
    以初供為可採。
２、另報關業者陳聰明於台北市調處偵訊時亦證稱：「得芬等公司進口之化粧品皆有
    部分未取得衛生署核發許可函之情形，我應貨主要求設法將來貨通關，便以變造
    之衛生署許可函矇混充數，分估員鄭文平、張啟煌、呂芳茂、李慶雄、鍾福榮等
    人初審時，雖明知該變造許可份數不足及係屬偽造不予核章通過時，我皆託分估
    股股長甲○○出面說項，初審未獲通過，再經甲○○複審核章後，始通過驗證（
    函）手續」等語；又稱：「由於這七家（＜按指得芬公司等＞以得芬公司進口之
    蘭蔻、克利斯汀、亞登及．．等名牌化粧品為例，海關分估員皆有參考價格可查
    ），曾遭分估員鄭文平、呂芳茂、張啟煌、李慶雄、鍾福榮等人於初審時發覺係
    價格低報之問題單，暫不核章，予以擱置，我亦找股長甲○○出面說項後，鄭文
    平，．．等人始予核章放行」等語。並供承向貨主每件至少多收一千元費用，貨
    主因急於提貨，亦能接受，並稱宴酬甲○○等語（見一九三四號偵卷二十至二十
    四頁）。並有其等代理進口化妝品偽造許可證清冊可稽（詳如附件，見五一三四
    號偵卷六至十三頁、一九三號偵卷二五至四四頁）。陳聰明雖事後稱係受調查人
    員誤導，但上開犯罪事實之供述相當具體明確，亦確係有偽變造之許可函等附卷
    足憑，如無上開事實，調查人員又如何無中生有，提出上開偽變造之許可函，虛
    構事實加以誤導，所辯顯與事理有違。
３、而另一報關業者石燦輝台北市調處亦證稱：「（申報進口化粧品所檢附之衛生署
    許可函）都是由我變造的」；「我申報的化粧品多未申請到衛生署許可函，故我
    即拿取其他合法申請到衛生署許可函，變造其中文號及輸入明細表內容，持向台
    北關申驗，．．除了衛生署許可函外，在報單中所附的發票亦經過我偽造，由我
    自行偽造遠較原進口發票低的貨品單價，．．．將報價部分壓低於離岸價格五千
    元美金，就不用檢附國貿局核發的輸入許可證」等語（見同署八十一度偵字第一
    九三四號偵查卷第七十頁）。足見被告知上開許可函、進口發票有變（偽）造及
    低報價格之情事，而仍故意放行審核通過，其有圖利報關業者及進口化粧品業者
    ，殊無疑義。被告辯稱其不知上開許可函、進口發票有變（偽）造及低報價格情
    事，無非事後飾卸刑責之詞，不足採信。
４、另分估員李慶雄、張啟煜、鄭文平、呂芳茂、鍾福榮五人均因不知情而判決無罪
    確定，有各該判決影本在卷可稽，但核原審為其無罪判決係因分估員不知情，難
    認其與被告等人有共同圖利之犯意聯絡。而白錦城、陳聰明嗣後所供被告不知情
    云云，核與在調查處所供不符應係事後護之詞，不足採為有利被告之證據。且
    核證人鄭文平雖於本院前審中證稱進口業者所持之核備文件，依海關「分類及簽
    審規定」，均規定以影本為之即可，因以肉眼觀察難以辨別有無變造等情，亦確
    不知有變（偽）告及低報價格情事。而分估員鍾福榮雖於調查員偵訊時稱「我發
    現報價偏低要送驗估中心查價，股長甲○○曾指示我小單依我們權責自行調價即
    可，不必送查價」等語，而未具體指證被告有出面說項；但另分估員張啟煜於八
    十一年一月十日台北市調查處偵訊時即證稱：「我調任進口組一課一股一段時間
    較熟悉時曾懷疑允通公司等申報之進口化粧品所附之衛生署簡便行文表有經過變
    造（因無正本無從核對真偽）以此向當時本股股長甲○○報告，股長表示依規定
    僅審影本，僅要蓋公司之大小章即可通過，以後我乃遵照上述指示辦理審核」等
    語；其後經調查處提示陳聰明筆錄後，亦再供稱「是有其事，大約在七十九年五
    、六月時我懷疑允通公司陳聰明為進口化粧品報單所附衛生署核准之簡便行函有
    偽變造情事，乃逕以錯單處理，唯陳聰明託我們股長甲○○出面，甲○○指示我
    們只要影本蓋公司大小章即可審核通過，自此以後，就遵此指示審核證函」等語
    （偵一九三四號卷一四四、一四五頁）。又證人鄭文平與被告原為長官部屬關係
    ，其案件已判決無罪確定，所為證言無非迴獲被告之詞。且依前開證人白錦誠、
    陳聰明、石燦輝等人所述，於分估員不予核章時即會請被告出面說項，是被告顯
    然明知，部分許可文件係經偽、變造而仍予於複核時不予舉發，所辯核證並不是
    被告職責，亦因係影本之故而實無從有變造情事者云云，顯係飾卸之詞，並無足
    採。
５、查被告自承渠為台北關稅局進口組業務一課業務一股股長，負責進口貨品第一章
    至三十八章之稅則、價格、驗證等估價業務之複核工作及綜理服務工作，乃依據
    法令從事公務之人員（見一九三四號偵卷一二二頁反面）。又海關總稅務司署早
    於七十八年間三次行文台北關進口組（總驗字第二一八、三七三、三八六號函
    ），指示為防杜進口商低報貨價，逃漏進口稅捐，檢送化粧品合理價格參考資料
    ，如有進口人申報之交易價格顯屬異常，低於合理參考價之百分之八十者，即必
    須押款始能放行（見外放證物袋）。而右開陳聰明、白錦誠及石燦輝代為申報進
    口之化粧品發票報價實屬偏低（見一九三四號偵查卷一五三至一五四頁、及外放
    證物袋），且其等檢附之行政院衛生署函，或文號不符，或根本無該文號，有行
    政院衛生署八十二年六月十六日衛署藥字第八二三一三二六號函經本院八十二年
    度上訴字第六二０一號判決引用可稽（參見本院上訴(一)卷五一頁反面）。被告不
    惟不依職權指示分估員押款後始予放行，竟依上開許可函、進口報單影本蓋公司
    大小章即放行，顯然違背職務圖利報關業者及進口化粧品業者甚明。
６、被告自報關業者每件收取俗稱快速通關費一千元，合計自報關業者白錦誠、陳聰
    明、石燦輝共收取二百八十七件，合計圖利金額共計二十八萬七千元以上。
７、綜右所述，被告犯行，洵堪認定。至其所辯分估員李慶雄等判無罪，其亦應判無
    罪，經查該判決係認定分估員未收賄，亦未犯稅捐稽徵法之罪，核與被告係犯圖
    利罪不同，兩者並無關連。被告右開所辯，要非足採。
８、又按報關業者白錦誠、陳聰明、石燦輝偽造文書罪部分已經判刑確定。
三、又查：
１、「即核即放」及「海關進口貨物各項稅款繳納證」前者為分估員所製作，非被告
    授意或利用不知情者為之，自無所謂公務員故意登載不實情事。而「與正本核對
    無訛」係調查處向海關調取原件由海關影印後交付影本所加注，此與通關無干。
２、又查陳聰明原為大來國際股份有限公司負責人之一，為該公司派駐中正機場代理
    關係企業即允通通運有限公司為客戶代辦報關業務，其所代理者為琴妮、詠婕、
    宜好、世昌、偉屏、金鉅、豐屋、得芬者係八家，從卷證可知至於其口供代辦七
    家與卷證不符。
３、白錦誠、陳聰明及石燦輝等人所附衛生署許可函有部分為變造（詳如附件一），
    有部分低報價格（詳如附件二原發票價及偽造票價比較），而白錦誠等人或因手
    續不全，方以快速通關求情於被告，已如前述。
４、被告並不主辦徵收關稅，係其他單位業務，其主觀上無以使化粧品進口業逃漏關
    稅意圖，自毋庸究明十六家公司逃稅額若干。從而製作「海關進口貨物各項稅款
    繳納證」則由關稅總局驗估中心核定，此與被告主管業務無關，自無涉及公務員
    登載不實問題，併此敘明。
四、又本件本院前審雖認被告向業者以上開收取快速通關費方式，共向業者收取四百
    八十七件，但經核被告係七十九年五月始擔任業務一股股長，因此如附件四所示
    之七十九年三月三十一日以前放行之之報關手續，自非被告以收取所謂快速通關
    費所放行，該部分自不得論以圖利罪行，附此敘明。
五、原審判決論處被告罪刑，固非無見。惟原判決漏未認定被告是否圖利報關業者石
    燦輝及化粧品進口業者，復未認定圖利已否逾銀元三千元及是否間接正犯，自有
    未洽。經查公訴人起訴，雖認被告係犯修正前貪污治罪條例第四條第一項第五款
    之違背職務受賄罪，然查被告否認有收賄之犯行，同股之分估員李慶雄、張啟煜
    、呂芳茂、鍾福榮亦均否認曾收受賄賂；而公訴人據為起訴依據之白錦誠、陳聰
    明於台北市調處之供詞，非惟就行賄之時、地、數量均未詳予說明，復無帳冊或
    其他佐證可供稽考。且白、陳二人於其後之偵查及原審審理中，均否認曾經行賄
    。依前述說明，自難僅憑白、陳二人於台北市調處不具體，且無佐證之陳述，遽
    認被告有收受賄賂之犯行。再按，被告雖曾接受報關業者之招待，但核無證據證
    明被告係因接受招待之不正利益而起意違背職務對於上述化粧品，未予核實查驗
    予以放行，亦即兩者並無對價關係，尚不能論以對於違背職務之行為收受不正利
    益罪。惟公訴事實，已及被告違法核准，幫助逃稅使人獲利，顯就圖利部分亦
    已起訴，爰變更起訴法條。按被告行為後，貪污治罪條例業經於八十一年十月十
    九日及八十五年十月二十三日修正公布生效，關於圖利罪比較新舊法及中間時法
    之結果，自由刑刑度雖相同，但罰金刑新法得併科之罰金，較六十二年八月十七
    日修正公布之舊法為重，自以舊法有利於被告，應適用舊法處斷。核被告所為，
    係犯修正前戡亂時期貪污治罪條例第六條第三款之圖利罪。被告負有複核上開化
    粧品進口複核實查驗之責，竟故意不予核實查驗，予以通過放行，為直接實施犯
    罪之正犯。又被告多次犯行，時間緊接，所犯罪名相同，顯係基於概括犯意反覆
    為之，應以連續犯論以一罪。本院參酌前次審，認被告圖利他人本身尚無所得，
    縱科法定最低有期徒刑五年，尚嫌過重，爰依刑法第五十九條減輕其刑。並審酌
    被告犯罪之動機、目的、手段、所生危害及其犯罪後之態度等一切情狀，量處被
    告如主文第二項所示之刑。又褫奪公權為從刑，基於法律適用之不可分割性，仍
    適用修正前戡亂時期貪污治罪條例第十七條，及刑法第三十七條第二項，併予宣
    告褫奪公權二年。被告所犯圖利既無所得，毋庸諭知沒收（最高法院四十六年台
    上字第四七七號判決參照）。
六、公訴意旨另認被告前述行為，涉有稅捐稽徵法第四十三條第一項之罪嫌云云。惟
    查本案逃漏之稅乃關稅，依該法第二條規定，該法所指之稅捐，並不包括關稅，
    是被告幫助逃漏稅款，即無構成上開罪行可言，即被告圖利化粧品進口業者之標
    的為使其快速通關，被告並無圖利報關業者使其逃漏關稅之主觀犯意。至公訴意
    旨另以被告亦有圖利報關業者賴健坤，惟查賴健坤業經台灣台北地方法院以八十
    一年度訴字第二一四七號判決無罪確定，有該刑事判決影本一份在卷可稽，足見
    賴健坤並未參與變造衛生署函及變造發票、低報進貨價格等犯行（賴健坤部分詳
    如附件三），則公訴意旨指稱上訴人違背職務，便利賴健坤通過海關檢驗云云，
    即非實在而無足採信。惟公訴人認此二部分與前述論罪部分有牽連犯或連續犯之
    裁判上一罪之關係，爰不另為無罪之諭知，併此敘明。
七、據上論斷，應依刑事訴訟法第三百六十九條第一項前段、第三百六十四條、第三
    百條、第二百九十九條第一項前段、戡亂時期貪污治罪條例第二條前段、第六條
    第三款、第十七條、刑法第十一條前段、第二條第一項但書、第五十六條、第五
    十九條、第三十七條第二項，戡亂時期罰金罰鍰提高標準條例第一條前段，判決
    如主文。
本案經檢察官郭啟東到庭執行職務。
中    華    民    國    八十九    年      二        月       十六       日
                          臺灣高等法院刑事第二十一庭
                              審判長法  官  葉  騰  瑞
                                    法  官  江  國  華
                                    法  官  魏  大  喨
右正本證明與原本無異。
如不服本判決應於收受送達後十日內向本院提出上訴書狀，其未敘述上訴之理由者並
得於提起上訴後十日內向本院補提理由書（均須按他造當事人之人數附繕本）。
                                    書記官  洪  秋  帆
中    華    民    國    八十九    年      二        月       十八       日
附錄本案論罪科刑法條全文
戡亂時期貪污治罪條例第六條第三款
有左列行為之一者，處五年以上有期徒刑，得併科三萬元以下罰金：
一、意圖得利，抑留不發職務上應發之財物者。
二、募集款項或徵用土地、民伕、財物，從中舞弊者。
三、對於主管或監督之事務，直接或間接圖利者。
四、對於非主管或監督之事實，利用職權機會或身份圖利者。
戡亂時期貪污治罪條例第十七條
犯本條例之罪，宣告有期徒刑以上之刑者，並宣告褫奪公權。


司法院資訊處製作；財團法人民間司法改革基金會備份。
